【裁判字號】    95,毒抗,237
【裁判日期】    950509
【裁判案由】    聲請觀察勒戒
【裁判全文】
臺灣高等法院臺中分院刑事裁定         95年度毒抗字第237號
抗  告  人  臺灣彰化地方法院檢察署檢察官
被      告  甲○○
上列抗告人因被告違反毒品危害防制條例案件，不服臺灣彰化地
方法院中華民國95年2月27日第一審裁定（95年度毒聲第90號）
，提起抗告，本院裁定如下：
    主  文
原裁定撤銷，發回臺灣彰化地方法院。
    理  由
一、檢察官於原審聲請意旨略以：被告甲○○被告自民國94年6
    月間某日起至95年1月15日止，在其位於彰化縣員林鎮○○
    里○○路155巷67號之居所，施用第一級毒品海洛因及第二
    級毒品甲基安非他命多次，嗣於95五年1月16日下午9時許，
    在其位於彰化縣員林鎮○○里○○路99巷69之2號前，為警
    盤詰查獲，並當場扣得第一級毒品海洛因4包（合計毛重約
    5點9公克）及甲基安非他命1包（毛重約0點3公克），爰依
    法聲請裁定將被告送勒戒處所觀察、勒戒等語。
二、原裁定意旨略以：被告甲○○曾於87年間，因施用毒品案件
    ，經臺灣高等法院台中分院裁定送觀察勒戒後，認無繼續施
    用毒品傾向，於88年9月23日執行完畢釋放，並由臺灣高等
    法院台中分院於88年10月19日，以87年上易字第2194號判決
    免刑確定在案。嗣於92年間，又因施用毒品案件，經本院裁
    定移送觀察勒戒，於92年1月25日入臺灣彰化勒戒所受觀察
    、勒戒後，認有繼續施用毒品之傾向，經臺灣彰化地方法院
    檢察署檢察官聲請強制戒治，由本院以92年度毒聲字第399
    號裁定送強制戒治，於92年3月10日起送臺灣雲林戒治所施
    以強制戒治，嗣因毒品危害防制條例修正，而由臺灣彰化地
    方法院檢察署檢察官於93年1月9日釋放（原定期滿日期為93
    年2月24日），施用毒品部分則由本院以92年度訴字第328號
    刑事判決判處有期徒刑10月確定等情，此有臺灣高等法院被
    告前案紀錄表、臺灣臺中地方法院檢察署刑事資料查註紀錄
    表各1份及本院92年度訴字第328號刑事確定判決各1份在卷
    可稽。被告本件犯行距其前於88年9月23日觀察勒戒執行完
    畢釋放之時間，雖已逾5年，惟其間被告尚曾於91年9月3日
    晚上11時許，施用第一級毒品1次（此觀本院以92年度訴字
    第328號刑事確定判決事實欄即明），除經法院判處罪刑確
    定在案，且自92年1月25日起接受觀察、勒戒，並於92年3月
    10日起送臺灣雲林戒治所施以強制戒治，嗣因毒品危害防制
    條例之修正施行，而於93年1月9日自臺灣彰化勒戒所釋放，
    足見前所實施之觀察、勒戒及強制戒治尚不足以遮斷其施用
    毒品之癮，被告既非於觀察勒戒執行完畢後5年內，均無任
    何施用毒品之犯行，揆諸前開條文及說明意旨，被告所為本
    件施用毒品犯行，應即無現行毒品危害防制條例第20條第3
    項之適用，自毋須再重新施予觀察勒戒或強制戒治之處遇程
    序，而應直接訴追處罰，本院因認聲請人聲請對被告為觀察
    勒戒，於法未合，應予駁回等情。
三、本件抗告意旨略以：毒品危害防制條例第20條第3項及第23
    條第2項規定意旨，係以受觀察、勒戒或強制戒治者，經過
    完整之刑事處遇程序斷絕身癮及心癮後，仍於5年內再犯施
    用毒品之罪，顯見觀察、勒戒及強制戒治之處遇已難收效，
    故應逕予追訴；是於觀察、勒戒或強制戒治之治療程序完成
    前，行為人所受刑事處遇程序既非完整，實無從起算前開法
    條所定5年期間，據以判斷其觀察、勒戒或強制戒治是否足
    以收效。本件被告係於觀察、勒戒執行後，因認有繼續施用
    毒品傾向，經送執行強制戒治後，嗣因毒品危害防制條例於
    93年1月9日之修正施行而逕行釋放，其釋放乃因法律之修改
    ，並非因完成法律所預設足以戒斷毒癮之治療程序，自不得
    將該次釋放視為強制戒治執行完畢釋放，而列入計算被告5
    年內是否再犯之起點基點。此有臺灣高等法院暨所屬法院94
    年11月25日法律座談會研討結果、臺灣高等法院台中分院95
    年度上訴字第325號判決及95年度毒抗字第117號裁定附卷可
    參。是原審裁定因認本件係於觀察、勒戒執行完畢釋放後5
    年內再犯毒品危害防制條例第10條之罪，應逕予提起公訴見
    解，自難謂洽等語。
四、經查：
（一）按法律條文之解釋，通常皆由條文之文字意義著手（即文
      義解釋），如文義解釋已極為明確，足以探求立法者之意
      思，即無庸另作論理解釋。次按毒品危害防治條例第20條
      第3項規定：觀察、勒戒或強制戒治執行完畢釋放後，5年
      後再犯毒品危害防治條例第10條之罪者，應聲請法院裁定
      ，令被告入勒戒處所觀察、勒戒。該條所謂之「觀察、勒
      戒或強制戒治」，依文義解釋，應係指將施用毒品者當成
      病患，為戒除其毒癮，而施予治療之保安處分處遇措施。
      是行為人如於觀察、勒戒或強制戒治執行完畢後，5年內
      再施用毒品者，檢察官固應依該條例第23條第2項之規定
      逕行起訴。但如行為人於觀察、勒戒或強制戒治執行完畢
      後，5 年內再犯施用毒品罪，經科刑判決後，本次再犯施
      用毒品罪之時間，雖在前次科刑判決之5年內，但係在前
      次「觀察、勒戒或強制戒治執行完畢後」之5年後，依上
      開文義解釋之說明，該次「科刑判決」，並非「觀察、勒
      戒或強制戒治執行完畢」，是檢察官仍應依該條例第20條
      第3項之規定，就本次施用毒品犯行，向法院聲請裁定觀
      察、勒戒，再視有無繼續施用毒品之傾向，而聲請強制戒
      治。
（二）本件被告甲○○前曾於民國87年間，因施用毒品案件，經
      送觀察、勒戒後，認無繼續施用毒品之傾向，於88年9月
      23日執行完畢釋放，並由本院於88年10月19日，以87年度
      上易字第2794號判決免刑確定；其於前開觀察、勒戒執行
      完畢之5年內，雖於92年間，因施用第一級毒品案件，經
      送觀察、勒戒後，認有繼續施用毒品之傾向，再送強制戒
      治，然因毒品危害防制條例修正而於93年1月9日釋放，並
      由臺灣彰化地方法院檢察署檢察官提起公訴，經臺灣彰化
      地方法院於92年4月24日，以92年度訴字第328號判處有期
      徒刑10月確定，甫於93年11月8日執行完畢等情。本件犯
      行，係被告基於施用第一、二級毒品之概括犯意，自94年
      6月間某日起，至95年1月15日止，在其位於彰化縣員林鎮
      ○○里○○路155巷67號居所等處，連續施用第一級毒品
      海洛因及第二級毒品甲基安非他命多次。依上開事實，被
      告最近一次之觀察、勒戒執行完畢釋放之時係88年9月23
      日，距本件犯罪事實已逾5年。至被告前揭另次觀察、勒
      戒後，因有繼續施用毒品傾向，經送強制戒治，雖經免除
      執行而釋放，惟查此乃因毒品危害防制條例修正之故，非
      因完成法律所預設足以戒斷毒癮之治療程序，自不得認係
      強制戒治執行完畢而釋放，另被告固於92年間，因施用毒
      品案件經法院判決處刑在案，且於93年11月8日執行完畢
      ，然此亦非觀察、勒戒或強制戒治執行完畢釋放，甚為明
      顯。原審認被告於觀察、勒戒執行完畢後5年內既有施用
      毒品犯行，依修正後毒品危害防制條例之立法意旨，被告
      不應享有「初犯」寬典，然法律之解釋，以法律文義之最
      大可能為範圍，本件為刑事案件，在解釋上就被告不利部
      分尤需嚴格，故所謂觀察、勒戒或強制戒治執行完畢釋放
      ，自不包括被告另因施用毒品案件經法院判處罪刑確定後
      而執行完畢釋放之情形，此有臺灣高等法院暨所屬法院94
      年11月25日法律座談會研討結果、臺灣高等法院台中分院
      95年度上訴字第325號判決及95年度毒抗字第117號裁定可
      參。
（三）原審誤會認觀察、勒戒或強制戒治執行完畢之釋放，包括
      被告另因施用毒品案件經法院判處罪刑確定後而執行完畢
      釋放之情形，謂被告既非於觀察、勒戒執行完畢後五年內
      ，均無任何施用毒品之犯行，而認本件被告應即無現行毒
      品危害防制條例第20條第3項之適用，自毋須再重新施予
      觀察勒戒或強制戒治之處遇程序，而應直接訴追處罰而駁
      回檢察官之聲請，自有未洽。檢察官不服原審裁定提起抗
      告，為有理由，應由本院將原裁定撤銷，將本件發回原審
      ，由原審另為適法之裁定。
五、據上論斷，依刑事訴訟法第413條，裁定如主文。
中    華    民    國    95    年    5    月    9      日
            刑事第六庭  審判長法  官  李  文  雄
                              法  官  邱  顯  祥
                              法  官  劉  連  星
上列正本證明與原本無異。
不得抗告。
                              書記官  陳  秀  真
中    華    民    國    95    年    5  月    11       日
                                                      Ａ


司法院資訊處製作；財團法人民間司法改革基金會備份。
